【裁判字號】    95,重訴,171
【裁判日期】    950829
【裁判案由】    拆屋還地
【裁判全文】
臺灣臺中地方法院民事判決  95年度重訴字第171號
原      告  甲○○
訴訟代理人  李慶松律師
複代理人    蔡瑞麒律師
            賴思達律師
被      告  乙○○
            丙○○
上列當事人間拆屋還地事件，本院於民國95年8月15日言詞辯論
終結，判決如下：
    主      文
被告乙○○應將坐落台中縣新社鄉○○段八九五地號土地上，如
附圖所示編號Ｃ，面積為九七．二九平方公尺之磚造鐵皮平房、
Ｄ，面積為二０．四五平方公尺之鐵皮車庫、Ｅ，面積為０．六
六平方公尺之石棉瓦廚房拆除，並將土地返還原告。
被告丙○○應自前項建物遷出，並將坐落台中縣新社鄉○○段八
九五地號土地上，如附圖所示編號Ｈ，面積為七．二０平方公尺
之鐵皮車庫拆除，坐落台中縣新社鄉○○段八九五及八九三地號
土地上，如附圖所示編號Ｍ、Ｎ，面積各為七四．七一平方公尺
、五二．七八平方公尺之圃園地上物剷除，並均將土地返還原告
。
訴訟費用由被告負擔。
本判決於原告以新台幣壹佰壹拾貳萬元供擔保後，得為假執行；
但被告如以新台幣參佰參拾參萬伍仟參佰壹拾捌元預供擔保，得
免為假執行。
    事實及理由
一、原告主張：坐落台中縣新社鄉○○段893、895地號土地於民
    國36年間即為原告之父連吉慶所有，原告祖父連貢火僅同意
    被告之祖母連呆在系爭土地其中一小部分土地短暫供其種菜
    ，不能他用，為當時土地所有權人之連吉慶亦未表同意。縱
    認連貢火與連呆間有使用借貸關係存在，亦因連呆不久即未
    再種植蔬菜，並已死亡，其借貸目的應認已使用完畢，使用
    借貸契約因而消滅。被告未經原告之父同意，在系爭土地上
    搭建鐵皮屋。民國60幾年，原告祖父及原告之父亦曾請被告
    乙○○之母至原告祖父新社鄉住處，當面即向其表示即歸還
    系爭土地，當時原告亦在現場，並非無異議。被告無權占用
    系爭土地。又被告主張得請求原告支付管理價金等，並無理
    由。爰依民法第767條前段及第184條第1項前段之規定，訴
    請被告拆除土地上之建物、剷除土地上之地上物，並將土地
    返還原告。並聲明：除擔保金額外，如主文所示。
二、被告抗辯：系爭土地經原告祖父連貢火同意，因不忍看到其
    姐連呆生活困苦，無償撥予劉家使用，迄今已70年，系爭土
    地上之鐵皮屋並係於原告祖父知悉下，於64年建造，原告從
    未異議。被告乙○○及丙○○是兄弟，被告就因繼承使用借
    貸關係有占有權源。被告管理系爭土地已70年，土地上又有
    建物，以每天新台幣（下同）300元計算，原告應支付70年
    的管理價金7,665,000元及地上建物補償損害之價金。系爭
    土地已於51年12月7日經由遺產分配分配予他人管理，已非
    被告乙○○所有，原告將乙○○列為被告並不適當，被告乙
    ○○得請求原告賠償其精神損失及舟車勞頓之苦。並聲明：
    (一)原告之訴及假執行之聲請均駁回；(二)如受不利之判決，願
    供擔保免予假執行。
三、兩造不爭執之事實：
    坐落台中縣新社鄉○○段893 、895 地號土地為原告所有，
    現土地上有被告乙○○搭建並由被告丙○○所使用之鐵皮屋
    。
四、得心證之理由：
    兩造厥有爭執者，為兩造間就系爭土地有否使用借貸關係之
    存在？
(一)查：原告主張坐落台中縣新社鄉○○段893、895地號土地為
    原告所有，現土地上有被告乙○○搭建並由被告丙○○所使
    用之鐵皮屋之事實，業據原告提出系爭土地登記謄本、地籍
    圖謄本及照片為證，並經被告對坐落台中縣新社鄉○○段89
    3、895地號土地為原告所有，現土地上有被告乙○○搭建並
    由被告丙○○所使用之鐵皮屋等情所不爭執，被告乙○○並
    自認：如附圖所示編號Ｃ，面積為九七．二九平方公尺之磚
    造鐵皮平房、Ｄ，面積為二０．四五平方公尺之鐵皮車庫、
    Ｅ，面積為０．六六平方公尺之石棉瓦廚房為其所搭建；被
    告丙○○並於本院至現場勘驗時自認：上開如附圖所示編號
    Ｃ，面積為九七．二九平方公尺之磚造鐵皮平房、Ｄ，面積
    為二０．四五平方公尺之鐵皮車庫、Ｅ，面積為０．六六平
    方公尺之石棉瓦廚房均為其使用中，及如附圖所示編號Ｈ，
    面積為七．二０平方公尺之鐵皮車庫為其所搭建及使用中，
    坐落台中縣新社鄉○○段895及893地號土地上，如附圖所示
    編號Ｍ、Ｎ，面積各為七四．七一平方公尺、五二．七八平
    方公尺之圃園為其所栽植並使用中等情，復經本院到場勘驗
    及囑託臺中縣東勢地政事務所派員測量屬實，製有勘驗筆錄
    及有該所95年7月19日中東地測字第0950007015號函及該函
    所檢附之土地複丈成果圖在卷可按。被告雖以前詞置辯。惟
    查：1.按因任職關係獲准配住宿舍，其性質為使用借貸，目
    的在使任職者安心盡其職責，是倘借用人喪失其與所屬機關
    之任職關係，當然應認依借貸之目的，已使用完畢，配住機
    關自得請求返還。故公務員因任職關係配住宿舍，於任職中
    死亡時，既喪失其與所屬機關之任職關係，依借貸目的應認
    已使用完畢，使用借貸契約因而消滅，此與一般使用借貸契
    約，借用人死亡時，貸與人僅得終止契約之情形尚有不同，
    最高法院著有91年台上字第1926號判決意旨足資參照。被告
    抗辯：系爭土地於原告祖父連貢火與被告被繼承人連呆間有
    使用借貸關係存在，固據原告自認：原告祖父連貢火同意被
    告之祖母連呆在系爭土地其中一小部分土地短暫供其種菜，
    不能他用等情，固堪認系爭土地中一部分有被告抗辯之上開
    使用借貸關係存在。雖使用借貸之法律關係可為繼承。然原
    告僅自認上開情事，而被告就本件使用借貸之目的逾上開目
    的之抗辯既未能另舉證以實其說，依民事訴訟法第277條前
    段：當事人主張有利於己之事實者，就其事實有舉證之責任
    之規定，即難認被告抗辯本件使用借貸關係有逾上開目的為
    真實。即僅能認本件之使用借貸目的僅為原告祖父連貢火同
    意被告之祖母連呆在系爭土地其中一小部分土地短暫供其種
    菜，不能他用。此徵之被告乙○○於本院95年8月15日言詞
    辯論時陳述：「連呆約在民國三十一年過逝，連呆過逝時系
    爭土地是稻田及菜園」等語，亦足認本件之使用借貸目的僅
    為原告祖父連貢火同意被告之祖母連呆在系爭土地其中一小
    部分土地短暫供其種菜，不能他用。則連呆既已於31年即過
    世，系爭土地復已另搭鐵皮屋，自應認本件使用借貸依借貸
    目的應認已使用完畢，使用借貸契約因而消滅。被告即無使
    用借貸契約之法律關係可供繼承。被告抗辯就系爭土地仍有
    使用借貸關係存在，即無理由。2.被告乙○○雖抗辯：系爭
    土地已於51年12月7日經由遺產分配而分配予他人管理云云
    ，並據其提出遺產分配契約書為證。惟系爭土地既非被告乙
    ○○所有，其與他人所立之遺產分配契約書，對為所有權人
    之原告已無拘束力。再其分配乃就土地為分配，亦難即認與
    被告乙○○於系爭土地上搭設之建物有涉。再依該遺產分配
    契約書所示，乃於51年12月7日即為遺產分配，而被告乙○
    ○復於本院95年8月15日言詞辯論時自認：「我約在民國六
    十年的時候搭建系爭房屋」等語，被告乙○○既係於上開遺
    產分配後數年嗣後始占用系爭土地搭建系爭房屋，自難憑上
    開遺產分配契約書，即謂被告乙○○就其嗣後占用系爭土地
    搭建之系爭建物已無拆除權限之事實上處分權。再被告乙○
    ○並又於本院95年8月15日言詞辯論時陳述：「後來因為被
    告丙○○沒有地方住就給他住。」等語，則被告丙○○就其
    使用系爭乙○○所搭設之建物充其量亦僅有使用借貸關係存
    在，其就系爭乙○○所搭設之建物亦無從取得拆除權限之事
    實上處分權。即知被告乙○○就其所搭建之系爭建物，非但
    因其原始建築而所有其搭建未保存登記建物之所有權，並至
    今仍有拆除權限之事實上處分權。被告乙○○上開所辯，亦
    顯無理由。3.再如前述，被告乙○○既搭建如附圖所示編號
    Ｃ之磚造鐵皮平房、Ｄ之鐵皮車庫、Ｅ之石棉瓦廚房，被告
    丙○○使用如附圖所示編號Ｃ之磚造鐵皮平房、Ｄ之鐵皮車
    庫、Ｅ之石棉瓦廚房，復搭建如附圖所示編號Ｈ之鐵皮車庫
    ，栽植如附圖所示編號Ｍ、Ｎ之圃園並使用中，既均為無權
    占有，其非但得有占用之利益，且自無所謂得請求土地管理
    價金及請求地上建物補償損害之價金可言。再依民法第18條
    之規定，以人格權受侵害時，且以法律有特別規定者為限，
    始得請求慰撫金。本件訴訟，與被告之人格權並無關連，被
    告乙○○復抗辯謂：其得請求原告賠償其精神損失及舟車勞
    頓之苦云云，亦於法不合，更屬無稽。被告之抗辯，均無理
    由。
(二)按所有人對於無權占有或侵奪其所有物者，得請求返還之；
    又因故意或過失不法侵害他人之權利者，負損害賠償責任；
    負損害賠償責任者，除法律另有規定或契約另有訂定外，應
    回復他方損害發生前之原狀，民法第767條前段、第184條第
    1項前段及第213條分別定有明文。本件被告既無權占有原告
    所有系爭土地。從而，原告本於所有權之作用及侵權行為之
    法律關係，訴請被告乙○○、丙○○應分別將其無權占用如
    主文第1．2項所示土地上之建物予以拆除，圃園地上物予以
    剷除，被告丙○○應自第1項建物遷出，並均將該土地交還
    原告，聲明求為: (一)被告乙○○應將坐落台中縣新社鄉○○
    段895地號土地上，如附圖所示編號Ｃ，面積為九七．二九
    平方公尺之磚造鐵皮平房、Ｄ，面積為二０．四五平方公尺
    之鐵皮車庫、Ｅ，面積為０．六六平方公尺之石棉瓦廚房拆
    除，並將土地返還原告；(二)被告丙○○應自前項建物遷出，
    並將坐落台中縣新社鄉○○段895地號土地上，如附圖所示
    編號Ｈ，面積為七．二０平方公尺之鐵皮車庫拆除，坐落台
    中縣新社鄉○○段895及893地號土地上，如附圖所示編號Ｍ
    、Ｎ，面積各為七四．七一平方公尺、五二．七八平方公尺
    之圃園地上物剷除，並均將土地返還原告之判決，並無不合
    ，應予准許。兩造均陳明願供擔保，聲請宣告假執行及免假
    執行，經核均無不合，爰分別酌定相當擔保金額，均宣告之
    。
五、兩造其餘之主張、攻擊防禦方法及舉證，均對本判決之結果
    不生影響，爰不一一論述，附予敘明。
六、民事訴訟費用負擔之依據：民事訴訟法第78條、第85條第1
    項前段。
中    華    民    國    95    年    8     月    29    日
                  民事第二庭    法  官  陳秋月
正本係照原本作成。
如對本判決上訴，須於判決送達後20日內向本院提出上訴狀。
中    華    民    國    95    年    8     月    29    日
                                書記官


司法院資訊處製作；財團法人民間司法改革基金會備份。
